臺北高等行政法院判決　　　　　　　　　　　　　　 九十年度訴字第二六九二號
　　　　　　　　　　　　　　　.
　　原　　　告　甲○○
　　訴訟代理人　丁○○
　　　　　　　　戊○○
　　被　　　告　經濟部智慧財產局
　　代　表　人　陳明邦（局長）
　　訴訟代理人　丙○○
　　參　加　人　乙○○
右當事人間因新型專利異議事件，原告不服經濟部中華民國九十年二月八日經（九○
）訴字第○九○○六三○二一七○號訴願決定，提起行政訴訟，本院判決如左：
    主  文
原告之訴駁回。
訴訟費用由原告負擔。
　　事  實
一、事實概要：原告於民國（下同）八十六年十月二十日以「桌上型碎紙機」向被告
    （原經濟部中央標準局，八十八年一月二十六日改制為經濟部智慧財產局）申請
    新型專利，經被告編為第00000000號審查，准予專利（下稱系爭案）。
    公告期間，參加人乙○○以其違反專利法第九十七條及第九十八條第一項第二款
    之規定，對之提起異議，案經被告審查，於八十九年十月四日以（八九）智專三
    （三）○五○二五字第○八九八九○○一六七○號專利異議審定書為「異議成立
    ，應不予專利」之處分。原告不服，提起訴願，遭決定駁回，遂提起行政訴訟，
    並經本院裁定命參加人參加被告之訴訟。
二、兩造聲明：
    (一)原告聲明：請求撤銷原處分及訴願決定。訴訟費用由被告負擔。
    (二)被告聲明：如主文所示。
三、兩造之爭點：系爭案是否具有新穎性？
　　(一)原告主張：
      (1)按「稱新型者，謂對物品之形狀、構造或裝置之創作或改良者。」為專利法
        第九十七條所明定；而於同法第九十八條第一項第二款所規定：「凡可供產
        業上利用之新型，無下列情事之一者，得依本法申請取得新型專利：‧‧‧
        二、有相同之發明或新型申請在先並經核准專利者。」釋上述法意，新型創
        作之構造於其提出專利申請前有相同構造之創作申請在先並經核准專利者，
        即非為新型專利法第九十七條中所謂之「創作或改良」，而不符專利法新型
        專利之要件；反之，即得依法申請取得專利。
  　　(2)今查訴願決定書第四頁第一行之理由所述，稱：「系爭案結構特徵在於『該
        轉軸上設有一螺旋狀定位槽，得在轉軸上套裝有複數個兩片一組之切碎刀，
        且兩片一組相鄰的切碎刀之間套裝有一間隔環』與引證案『軸桿供刀片穿結
        之外緣具有一道或以上之抵固面，由一端以螺旋狀環繞延伸至另端，且刀片
        之孔亦相對該抵固面形成有楔合邊，含各刀刃依序排列呈螺旋狀』之結構相
        同，系爭案自不具新穎性；又系爭案兩刀片之間設置隔環為引證案之簡單等
        效結構轉換；系爭案之碎紙擋片非關鍵構件，誠如說明書最後所述『俾使兩
        相對且呈螺旋狀的切碎刀得將紙張切成碎片』，故並不影響其不具新穎性。
        系爭案於轉軸設置導槽與引證案軸桿供刀片穿結之外緣具有一道或以上之抵
        固面為等效結構，簡言之，即軸桿截面形狀取其不同而已，故兩案結構確為
        相同，凡此業經原處分機關八十九年十二月二十七日（八九）智專三（三）
        ○五○二五字第○八九三一○○一九九一號訴願答辯書論明在案，經核並無
        不合。從而，原處分機關認系爭案違反專利法第九十八條第一項第二款之規
        定，所為『異議成立，應不予專利』之處分，揆諸前開說明，洵無違誤，應
        予維持」。
      (3)據前段之訴願決定理由所述，其中被告與原決定機關若非不知對申請專利範
        圍所界定之構造為專利範圍內文之全部，不得透析或分離觀之者，就是對系
        爭案之申請專利範圍內容及其所能達成之功效未能完全瞭解，而作出如前所
        示之不當處分與決定，而顯有違失之處。
      (4)再查系爭案之申請專利範圍：一種桌上型碎紙機，主要係於機體內裝設有兩
        平行之轉軸，且位在轉軸上方之機體位置設有一紙張送入口，並在機體下方
        裝設一碎紙容置盒；而該二轉軸係由一驅動機構所帶動，使二轉軸反向轉動
        ；又該二轉軸上設有一螺旋狀定位槽，得在轉軸上套裝有複數個兩片一組之
        切碎刀，且兩片一組相鄰之切碎刀之間套裝有一間隔環，並於間隔環上套裝
        有一碎紙擋片，該碎紙擋片之外末端得插靠在機體內部結構片上；又在碎紙
        刀之圓周上設有複數個刀刃，且該碎紙刀之內徑上設有一凸塊，而凸塊得靠
        在螺旋狀導槽內，使裝設在轉軸上之切碎刀之刀刃得呈螺旋狀排列，又二切
        碎刀內徑上得凸塊位置略有前後差，使得兩切碎刀上之刀刃亦有前後的位置
        差，又兩轉軸上之切碎刀之刀刃係交疊相對設置，俾使兩相對且呈螺旋狀之
        切碎刀得將紙張切成碎片。
      (5)總結前述，系爭案之構造中除有著在機體內裝設有兩平行之轉軸，且位在轉
        軸上方之機體位置設有一紙張送入口，並在機體下方裝設一碎紙容置盒；而
        該二轉軸係由一驅動機構所帶動，使二轉軸反向轉動之基本型態外，另有間
        隔環、碎紙擋片及具特殊造型之碎紙刀等，與前述諸構件之組織型態等之搭
        配，致能有最佳之碎紙功效者。
　　  (6)比較系爭案與引證案之構造差異如后：
  　　　系爭案之每二片一組切碎刀之刀刃因其內徑之凸塊位置具有向位差，致每
          二合而為一之切碎刀組之刀刃呈錯開狀，而具更多之切碎刃角；引證案之
          中每二片一組切碎刀之突出刀刃位置完全密貼疊合一體，而減少一倍之切
          碎次數。
        系爭案在每二相鄰之切碎刀組之間隔環上各套設有一碎紙擋片，且該碎紙
          擋片之外末端呈「ｖ」字狀得插靠在機體內部結構片上，據以得阻擋碎紙
          順著旋轉之切碎刀而將紙條捲出或絞於轉軸上妨礙碎紙者；引證案則完全
          無此一構造。
    　(7)如前段之構造比較，系爭案與引證案構造中仍具有極大差異處，且該等差異
        均能進一步幫助與提昇該一碎紙機之碎紙功能與效益，而在引證案之構造中
        並無此項構造與功效；再就，新型專利之每一項申請專利範圍內所述所有構
        件不可分離解釋或獨立實施之原則；而且，就其所能達成之功效而言，系爭
        案具較多之切碎刃角，及防止碎紙回絞之優點，在引證案中未予揭露，致該
        系爭案與引證案之構造實為不同之創作，而無違反前揭第九十八條第一項第
        二款之規定，甚為明顯。
      (8)綜上所述，系爭案所稱之「桌上型碎紙機」，其整體組織型態及諸多細部構
        造特徵均與引證案所揭露者不相同，且不等效，致實質上為二個截然不同之
        創作。因此，該系爭案之構造實不能稱之為在其提出專利申請之前有相同發
        明或創作申請在先並核准專利之情事，所以系爭案無違反專利法第九十七條
        及第九十八條第一項第二款之規定，理應准予取得新型專利；而被告未就該
        一技術特徵及法律意涵作詳盡之審查，顯屬不當。
    (二)被告主張：
      (1)起訴理由第(1)點為專利法第九十七條及第九十八條第一項第二款之規定；起
        訴理由第(2)點係系爭案異議審定之理由；起訴理由第(3)點稱審查得透析、瞭
        解系爭案申請專利範圍內容及其達成之功效；起訴理由第(4)、(5)點為系爭案
        申請專利範圍及其功效說明。
      (2)起訴理由第(6)點、稱系爭案每二片一組切碎刀刃呈錯開狀，引證案則無云
        云；惟查引證案切碎刀同樣依螺旋面抵靠，故引證案每二片一組切碎刀與系
        爭案相同是呈錯開狀。另起訴理由第(6)點稱系爭案碎紙擋片之外末端呈「
        Ｖ」字形狀，具阻擋碎紙順旋轉或絞於轉軸上之功效云云；惟查，系爭案之
        技術特徵為「該轉軸上設有一螺旋狀定位槽，得在轉軸上套裝有複數個兩片
        一組之切碎刀，且兩片一組相鄰的切碎刀之間套裝有一間隔環，並於間隔環
        上套裝有一碎紙擋片」，而非碎紙擋片之形狀，故系爭案不具新穎性。
      (3)起訴理由第(7)點謂系爭案無違反專利法第九十七條及第九十八條第一項第二
        款之規定，理應取得新型專利云云；惟查系爭案係就其技術內容及參加人所
        提證據予以審酌，而系爭案碎紙機之刀片技術特徵及功效均揭露於異議證據
        一（即引證案）中，且其申請日早於系爭案之申請日，故為有相同之發明或
        新型申請在先並經核准專利者，系爭案不具新穎性。故起訴理由皆不足採。
    (三)參加人未於言詞辯論期日到場，亦未具狀作何陳述。
　　理  由
按凡對物品之形狀、構造或裝置之創作或改良，而可供產業上利用者，得依法申請取
得新型專利，固為專利法第九十七條暨第九十八條第一項所明定。惟如「有相同之發
明或新型申請在先並經核准專利者」，仍不得依法申請取得新型專利，復為同法第九
十八條第一項第二款所明定。本件系爭第00000000號「桌上型碎紙機」新型
專利案，主要係於機體內裝設兩平行之轉軸，且位在兩轉軸上方之機體位置設有一紙
張送入口，並在機體下方裝設一碎紙容置盒；而該二轉軸係由一驅動機構所帶動，使
二轉軸反向轉動；又該轉軸上設有一螺旋狀定位槽，得在轉軸上套裝有複數個兩片一
組且相鄰之切碎刀，切碎刀之間套裝有一間隔環，並於間隔環上套裝有一碎紙擋片，
該碎紙擋片之外末端得插靠在機體內部結構片上；又該切碎刀之圓周上設有複數個刀
刃，且該切碎刀之內徑上設有一凸塊，而凸塊得靠在螺旋狀導槽內，使裝設在轉軸上
之切碎刀之刀刃得呈螺旋狀排列，又二切碎刀內徑上之凸塊位置略有前後差，使得兩
切碎刀上之刀刃亦有前後之位置差，又兩轉軸上之切碎刀之刀刃係交疊相對設置，俾
使兩相對呈螺旋狀之切碎刀得將紙張切成碎片。而參加人於異議階段所提出之異議證
據一係八十六年九月十三日申請，八十七年八月一日審定公告之第00000000
號「碎紙機之刀片組改良構造」新型專利案（即引證案）。被告認為，引證案之刀片
組係由一軸桿穿套聯結複數個刀片所組成，該刀片得以一體成型或二副刀片併合構成
，中心部位沿軸向設有相對該軸桿形狀之孔，其周緣沿徑向突伸有數可切割之刀刃，
主要特徵在於：軸桿供刀片穿結之外緣具有一道或以上之抵固面，由一端以螺旋狀環
繞延伸至另端，且刀片之孔亦相對該抵固面形成有楔合邊，令各刀刃依序排列呈螺旋
狀，俾降低有效抓紙距離，進而提昇碎紙機之抓紙力者。由此可知，引證案已揭示系
爭案結構特徵「該轉軸上設有一螺旋狀定位槽，得在轉軸上套裝有複數個兩片一組之
切碎刀，且兩片一組相鄰的切碎刀之間套裝有一間隔環，並於間隔環上套裝有一碎紙
擋片」，故引證案可證明系爭案不具新穎性，乃為「異議成立，應不予專利」之處分
。原告不服，以引證案之軸桿上螺旋裝設刀片之目的在於提昇碎紙機之抓紙能力，而
系爭案之創作目的在於切碎刀得將紙張切成碎片，兩者創作目的不同；引證案之軸桿
上之刀片之間並無裝設間隔環，兩刀片之間係藉由其上標示之環狀體保持間距，引證
案並無防止切碎之廢紙回捲之結構，其軸桿上裝設刀片之結構，係於該軸桿上設有至
少一道抵固面，使其得以固定刀片，其結構與系爭案不同云云，提起訴願。經濟部訴
願決定則認：系爭案結構特徵在於「該轉軸上設有一螺旋狀定位槽，得在轉軸上套裝
有複數個兩片一組之切碎刀，且兩片一組相鄰的切碎刀之間套裝有一間隔環」與引證
案「軸桿供刀片穿結之外緣具有一道或以上之抵固面，由一端以螺旋狀環繞延伸至另
端，且刀片之孔亦相對該抵固面形成有楔合邊，含各刀刃依序排列呈螺旋狀」之結構
相同，系爭案自不具新穎性；又系爭案兩刀片之間設置隔環為引證案構件之簡單等效
結構轉換；系爭案之碎紙擋片非關鍵構件，誠如說明書最後所述「俾使兩相對且呈螺
旋狀的切碎刀得將紙張切成碎片」，故並不影響其不具新穎性；系爭案於轉軸設置導
槽與引證案軸桿供刀片穿結之外緣具有一道或以上之抵固面為等效結構，即軸桿截面
形狀取其不同而已，故兩案結構確為相同等語，而駁回原告之訴願。茲原告起訴意旨
略以：系爭案之每二片一組切碎刀之刀刃因其內徑之凸塊位置具有向位差，致每二合
而為一之切碎刀組之刀刃呈錯開狀，而具更多之切碎刃角，而引證案之中每二片一組
切碎刀之突出刀刃位置完全密貼疊合一體，減少一倍之切碎次數；又系爭案在每二相
鄰之切碎刀組之間隔環上各套設有一碎紙擋片，且該碎紙擋片之外末端呈「ｖ」字狀
得插靠在機體內部結構片上，據以得阻擋碎紙順著旋轉之切碎刀而將紙條捲出或絞於
轉軸上妨礙碎紙者，而引證案則完全無此一構造；且就其所能達成之功效而言，系爭
案具較多之切碎刃角，及防止碎紙回絞之優點，在引證案中未予揭露，致該系爭案與
引證案之構造實為不同之創作，而無違反前揭第九十八條第一項第二款之規定云云。
惟查，引證案切碎刀與系爭案同樣依螺旋面抵靠，引證案每二片一組切碎刀與系爭案
相同是呈錯開狀，二者實質上並無不同，系爭案自不具新穎性，且系爭案是否有碎紙
功能之增進，亦值懷疑。又原告陳稱系爭案碎紙擋片之外末端呈「Ｖ」字形狀，具阻
擋碎紙順旋轉或絞於轉軸上之功效云云，並未見諸於系爭案之申請專利範圍內，其申
請專利範圍僅單純記載：「‧‧‧並於間隔環上套裝有一碎紙擋片，該碎紙擋片之外
末端得插靠在機體內部結構片上。」足見該碎紙擋片並無記載技術特徵，乃為習用技
術之附加，非為關鍵構件，亦不具新穎性。至原告主張系爭案同時在美國申請並核准
公告，其審查係參考雷同於引證案之美國專利第0000000號專利案乙節。因各
國法制不同、審查基準各異，尚不得執此理由作為有利之論據，併予指明。從而，被
告認系爭案違反專利法第九十八條第一項第二款之規定，而為「異議成立，應不予專
利」之處分，揆諸前開說明，並無違誤，訴願決定予以維持，亦無不合。原告仍執前
詞，訴請撤銷，核無理由，應予駁回。
據上論結，本件原告之訴為無理由，依行政訴訟法第九十八條第三項前段，判決如主
文。
中　　華　　民　　國　　　九十一　　年　　　二　　　　月　　　七　　　　日
                           臺 北 高 等 行 政 法 院  第三庭
           　　　　　　　　　　　　　　　　　審判長 法　官  徐瑞晃
           　　　　　　　　　　　　　　　　　　　　 法　官  吳慧娟
           　　　　　　　　　　　　　　　　　　　　 法　官  李得灶
右為正本係照原本作成。
如不服本判決，應於送達後二十日內向本院提出上訴狀並表明上訴理由，如於本判決
宣示後送達前提起上訴者，應於判決送達後二十日內補提上訴理由書（須按他造人數
附繕本）。
中　　華　　民　　國　　  九十一　　年　　　二　  　　月　　  二十一  　日
            　　　　　　　　　　　　　　    　      書記官  陳清容
